【裁判字號】    90,上訴,1296
【裁判日期】    900919
【裁判案由】    偽造文書
【裁判全文】
臺灣高等法院臺中分院刑事判決                    九十年度上訴字第一二九六號
    上  訴  人  臺灣臺中地方法院檢察署檢察官
    上  訴  人
    即  被  告  陳錦榮
右上訴人等因被告偽造文書案件，不服臺灣臺中地方法院八十九年度訴字第三０九二
號中華民國九十年四月二十三日第一審判決（起訴案號：臺灣臺中地方法院檢察署八
十九年度偵字第一四０二一號），提起上訴，本院判決如左：
      主  文
上訴駁回。
      事  實
一、陳錦榮係設於臺中縣神岡鄉○○路二十二號鉅榮企業股份有限公司（下稱鉅榮公
    司）之負責人，為從事關於公司業務之人，鉅榮公司於民國七十四年間由「有限
    公司」改組為「股份有限公司」時，因須將原有之五位股東，增為七位股東，始
    符合公司法有關股份有限公司之成立要件，陳錦榮明知其妹甲○○（原名陳碧桃
    ，經檢察署另為不起訴處分）並未同意及知悉加入公司成為股東之事，竟於七十
    四年五月十一日擅將原股東陳昌光持股一千股，每股新臺幣（下同）一千元，分
    別讓與知情之陳王素貞（陳錦榮之妻，檢察署另為不起訴處分）及不知情之甲○
    ○各承受五百股，並偽造甲○○之印章及署押，偽造「鉅榮公司股東同意書」一
    紙，表明甲○○同意承受陳昌光之出資五十萬元，再委託不知情之成年會計師洪
    炎山，持前揭不實之股東同意書及股東名冊、股東臨時會議事錄等文件，向臺灣
    省政府建設廳為變更登記之申請，使承辦公務員將該不實之股東變更事項，登載
    於職務上所掌之公司變更登記事項卡等公文書，足以生損害於臺灣省政府建設廳
    對於公司登記管理之正確性及甲○○本人（陳錦榮此部分犯行之追訴權時效已完
    成，亦未據公訴人起訴）。嗣於八十二年八月初某日，陳錦榮又另行起意，明知
    甲○○並未同意及知悉將其名下之股數五百股轉讓予陳王素貞四百五十股及陳惠
    如（陳錦榮之女，檢察署另為不起訴處分）五十股，竟在臺中縣某地，委託不知
    情之成年會計師沈國肇，將甲○○名下五百股變更由陳王素貞及陳惠如分別承受
    四百五十股及五十股，即使原列股東甲○○退股，而變更為陳王素貞、陳惠如分
    別持股一千五百五十股（陳王素貞並另承受陳松源之股數六百股）及五十股之不
    實股東變更事項，登載於其業務上所作成之「鉅榮公司股東名簿」上（如附件二
    ），陳錦榮復於八十二年八月五日，委託不知情之會計師沈國肇，持上開不實登
    載之「鉅榮公司股東名簿」等文件，向臺灣省政府建設廳辦理鉅榮公司股東、董
    事、監察人變更登記（是次併辦理董事、監察人變更登記），使承辦公務員將此
    不實之股權及股東變更事項登載於職務上所掌之公司變更登記事項卡等公文書內
    ，均足以生損害於臺灣省政府建設廳對於公司登記管理之正確性及有關甲○○文
    書之正確性暨鉅榮公司之債權人。
二、案經鉅榮公司債權人陳文石訴由臺灣臺中地方法院檢察署檢察官偵查起訴。
    理  由
一、訊據上訴人即被告陳錦榮固坦承於八十二年八月間委託會計師檢送「鉅榮公司股
    東名簿」予臺灣省政府建設廳辦理股東變更登記之申請，惟於原審及本院均矢口
    否認有何犯行，辯稱：鉅榮公司原係家族公司，甲○○於六十三年至七十四年間
    在鉅榮公司擔任總務、會計之工作，七十四年間因股東陳昌光移民美國而退股，
    故伊將陳昌光之股份五百股贈與甲○○並為變更登記，後伊於八十二年間與甲○
    ○協議以五十萬元買回該五百股之股份，當時伊先給甲○○十五萬元，剩餘三十
    五萬本來要用分期方式給付，但因鉅榮公司在八十三年間結束營業，故至今尚積
    欠甲○○三十五萬元，關於列為股東及轉讓股權之事，甲○○自始都知情，否則
    伊何以會有甲○○之身分證影本，伊並無行使業務登載不實文書及使公務員登載
    不實之行為，本件係因被告向告訴人借錢，因告訴人提示被告支票，被告公司周
    轉不靈因而倒閉，嗣後告訴人即一再提起告訴，致被告纏訟多年云云，經查：
（一）證人即被告之妹甲○○於偵查、原審及本院均堅決否認知悉前開股權移轉之事
      ，分別證述：伊於六十四年學校畢業後即在鉅榮公司幫忙，一直做到七十四年
      十一月份結婚後離職，伊只負責公司進出貨之事情，其他公司改組及股東變更
      等事項都沒有參與，伊並不知道七十四年時股東陳昌光將一千股之股份讓與伊
      及陳王素貞各五百股，也不知道八十二年時有將上開伊名下之五百股轉給陳王
      素貞及陳惠如分別持有四百五十股及五十股，亦不知道公司變更登記之相關情
      形，八十二年間被告確有給伊十五萬元，但那是因分家產，伊之四位兄長說好
      要各給伊十五萬元，當時被告並沒有提到買股權之事，伊之印章都放在臺中縣
      神岡鄉○○路二十二號家裏，鉅榮公司也是在同一地方，伊是本件案發後才知
      道被告會自行拿取伊之印章使用等語。證人甲○○與被告為兄妹關係，彼此間
      並無怨隙，斷無因區區三十五萬元而任意構陷兄長之理。況證人甲○○於偵查
      中為共同被告身分，其若供陳自己知悉列為鉅榮公司股東及嗣後將股權轉讓予
      陳王素貞及陳惠如之事，對於甲○○尚無不利之情形，依此堪認證人甲○○所
      述伊不知道七十四年時股東陳昌光將五百股之股份讓與伊，也不知道八十二年
      時有將上開伊名下之五百股轉給陳王素貞及陳惠如分別持有四百五十股及五十
      股之情，應屬實在，證人甲○○在本院固亦證述「家族所有事情都是我大哥在
      處理，如果對我權益沒有影響，我大哥做這件事情我沒有異議。」（本院卷第
      九十二頁），惟在不知情狀況下沒有異議，並不能認即係同意，使公務員登載
      不實罪之「足以生損害於公眾或他人」，亦不以事實上已生損害為必要，被告
      冒用甲○○名義登記股東，又在甲○○不知情狀況下將甲○○股份移轉他人，
      自足生損害於有關甲○○之文書正確性，不能以甲○○未主張受何實害即認不
      構成犯罪。
（二）證人即被告之弟陳松源於原審審理中證述：鉅榮公司為家族公司，伊自六十四
      年間公司成立開始即參與鉅榮公司之經營，鉅榮公司對外由被告負責，對內由
      伊及伊父親陳添灥、哥哥陳松田、陳松鈴與妹妹甲○○共同經營，股東印章都
      是授權給被告辦理，鉅榮公司實際登記股東及股數有多少伊並不清楚，伊知道
      七十四年間陳昌光要退出，至於股份要讓給誰伊不知道，也沒有意見，八十二
      年間伊有聽被告說甲○○退股之事，但實際情形伊不清楚，可能是被告辦理甲
      ○○退股時沒有告訴甲○○該事，才會發生本案等語。另證人即被告之弟陳有
      森（原名陳松田）於原審法院審理中證述：伊自七十四年至八十二年間均在鉅
      榮公司工作，負責生產及加工之內部工作，公司對外業務都是由被告負責，伊
      不清楚公司股東有何人，七十四年間伊已退出股東身分，不知道公司變更登記
      之詳情，伊知道甲○○曾在辦公室裡面工作，但實際做什麼則不知道，伊不清
      楚甲○○有無擔任公司股東，亦不知道甲○○有於七十四年間承受五百股，又
      於八十二年讓出五百股之情形等語。又證人即被告之弟陳松鈴於原審法院審理
      中亦證述：伊於鉅榮公司成立時即在那裡負責工廠業務，任職十多年，伊知道
      自己在公司成立時有當股東，但不清楚甲○○有無擔任公司股東，伊也不知道
      甲○○於七十四年有承受五百股，又於八十二年讓出五百股之事等語。由上可
      知鉅榮公司之股東變更業務均係由被告負責處理，其他公司成員並未實際參與
      ，是故益徵甲○○所述其於七十四年間不知自己持有鉅榮公司五百股股權，亦
      不知自己於八十二年間將名下五百股股權讓與陳王素貞及陳惠如之事，應屬可
      採。
（三）被告雖一再辯稱伊於八十二年間有以五十萬元向甲○○購買其名下之鉅榮公司
      五百股股份，因甲○○未拿到剩餘之三十五萬元，且畏懼受告訴人陳文石報復
      ，因而故意說不知有股份之事云云。而證人即被告之妻陳王素貞於原審法院審
      理中亦供稱：七十四年間陳昌光轉讓給甲○○五百股時有開會，甲○○本人亦
      有參加開會，該五百股是被告送給甲○○的，當時說甲○○如果結婚，就要將
      股份讓出來，於八十二年間伊有親耳聽到被告告訴甲○○說要將其持有之鉅榮
      公司五百股股權轉讓給伊及陳惠如等語。又證人即被告之父陳添灥於偵查中亦
      證稱：伊知道被告有用十五萬元向甲○○購買鉅榮公司五百股股份等語。惟證
      人甲○○於偵審及本院均堅決否認知悉其持有鉅榮公司五百股股份之事，並表
      示未以十五萬元出售上開股份予被告，亦證述：八十二間伊四位哥哥因分家產
      而同意每個人給伊十五萬元，當時根本未提到購買股份之事等語，核與證人陳
      松源、陳有森、陳松鈴於原審法院審理中證述：當時四兄弟講好，因為妹妹甲
      ○○比較沒有錢，所以每個人給甲○○十五萬元，伊等並沒有聽被告說要用五
      十萬元向甲○○買回股權之事，其等父母陳添灥、陳張快及被告之妻陳王素貞
      雖在公司幫忙工廠內之產品包裝，但他們並沒有實際參與公司登記業務等工作
      等語相符。觀之證人陳王素貞及陳添灥與被告分別有夫妻及父子之親密關係，
      難免有迴護被告之虞，依此，證人陳王素貞及陳添灥應不會知悉甲○○究竟是
      否擔任鉅榮公司股東及嗣後股權移轉之事。又倘被告確於七十四年間向甲○○
      表示無償贈與五百股股權，則為何八十二年間必須以五十萬元之代價買回？再
      被告等四兄弟於八十二年間分家時，協議每人拿出十五萬元給妹妹甲○○做為
      分家所得，當時並未提及購買股權之事，則被告竟於事後辯稱其拿出之十五萬
      元係當作購買五百股股權之部分價金，顯與常情有違。又證人陳添灥於偵查中
      先稱：伊不清楚甲○○於七十四年持有鉅榮公司五百股及於八十二年間將該五
      百股讓給陳王素貞及陳惠如之事，但其後竟表示：伊知道被告有用十五萬元買
      甲○○股份之事，前後證詞相歧，凡此均堪認證人陳王素貞、陳添灥前開供詞
      ，係屬事後附和被告之詞，不足採信。
（四）被告請求原審法院向彰化商業銀行南豐分行及臺中區中小企業銀行豐原分行調
      閱鉅榮公司於七十幾年間之貸款申請資料，欲證明甲○○貸款當時有共同申請
      貸款，經原審法院向前開二家銀行調取相關資料，該等銀行均表示鉅榮公司於
      七十幾年間之申請貸款資料，均因時間久遠已逾保存年限而銷毀，此有彰化商
      業銀行南豐分行九十年三月二十二日彰南豐字第五四○號函及台中區中小企業
      銀行豐原分行九十年四月十三日中豐原字第九０二一四七號函各一份在卷可稽
      ，而縱甲○○於七十幾年間確有擔任鉅榮公司貸款之共同申請人屬實，然此並
      無法證明被告有以五十萬元向甲○○購買鉅榮公司五百股股份之待證事實。此
      外，本件復有經濟部中部辦公室於九十年七月十一日以經（九○）中辦三管字
      第０九０三０八九三八四０號函檢附之鉅榮公司登記案卷全卷一份可憑。
（五）被告辯稱伊持有甲○○之身分證影本，可見甲○○同意擔任鉅榮公司股東云云
      ，然經調閱鉅榮公司登記卷宗，僅七十四年五月十一日之申請登記資料附有甲
      ○○之身分證影本（如附件一），八十二年間之申請登記則未檢具甲○○身分
      證影本，又被告已於原審及本院供承甲○○任職鉅榮公司，又前揭七十四年間
      申請登記檢具之甲○○身分證影本背面記載甲○○職業為「鉅榮企業有限公司
      事務員」，顯然在影印甲○○身分證時，甲○○已任職該公司，公司職員本即
      可能因參加保險或報稅等原因在公司內留存身分證影本，身分證影本亦可再重
      複影印使用，自不能以被告持有甲○○身分證影本即推定甲○○同意擔任公司
      股東。
（六）綜上所述，被告辯稱其以五十萬元向甲○○購買鉅榮公司五百股股份云云，當
      屬事後卸責之詞，委不足採。被告於八十二年八月初明知甲○○並未同意及知
      悉將其名下之股數五百股轉讓予陳王素貞四百五十股及陳惠如五十股，竟委託
      不知情之會計師，將甲○○名下五百股變更由陳王素貞及陳惠如分別承受四百
      五十股及五十股，即使原列股東甲○○退股，而變更為陳王素貞、陳惠如分別
      持股一千五百五十股及五十股之不實股東變更事項，登載於其業務上所作成之
      「鉅榮公司股東名簿」上，復於八十二年八月五日，委託不知情之會計師，持
      上開不實登載之「鉅榮公司股東名簿」等文件，向臺灣省政府建設廳辦理鉅榮
      公司股東變更登記申請，使承辦公務員將此不實之股權及股東變更事項登載於
      職務上所掌之公司變更登記事項卡等公文書內，足以生損害於臺灣省政府建設
      廳對於公司登記管理之正確性、甲○○及鉅榮公司之債權人之事實至堪認定，
      應依法論科。
（七）本案檢察官上訴意旨認原審未論被告以偽造股東同意書之偽造私文書行為，且
      就被告連續偽造私文書犯行未予加重，僅判處被告有期徒刑四月顯屬過輕，是
      應告訴人聲請提起上訴等語，經查鉅榮公司於七十四年五月十一日之聲請股權
      移轉登記固有偽造甲○○名義股東同意書犯行，有股東同意書一紙附鉅榮公司
      登記卷可參，惟被告於七十四年五月十一日之該次股權登記行為，業經檢察官
      於起訴書載明此部分追訴權時效已完成，顯然檢察官對此原即無追訴之公法意
      思，是本案上訴意旨所指之偽造股東同意書行為，自係指述八十二年八月五日
      之股權移轉申請登記亦有偽造股東同意書犯行，惟經本院調閱鉅榮公司登記案
      卷，該次登記鉅榮公司並未檢具股東同意書，而係以如附件二所示已為股權移
      轉後之股東名簿申請登記，既無股東同意書存在，上訴意旨認此部分亦犯有偽
      造私文書行為云云，應有誤會，本案被告所為亦應無連續偽造私文書可言。
二、核被告所為，係犯刑法第二百十六條、第二百十五條之行使業務登載不實文書罪
    及同法第二百十四條之使公務員登載不實罪。被告於業務上文書登載不實後復持
    以行使，其登載不實之低度行為應為行使之高度行為所吸收，而僅應論以行使業
    務登載不實文書罪。被告所犯行使業務登載不實文書罪與使公務員登載不實罪間
    ，有方法結果之牽連關係，為牽連犯，應從情節較重之使公務員登載不實罪處斷
    。被告委託不知情之成年會計師將不實之股東變更事項，登載於其業務上所作成
    之「鉅榮公司股東名簿」上，及持上開不實登載之「鉅榮公司股東名簿」等文件
    ，向臺灣省政府建設廳辦理鉅榮公司股東變更登記申請，使承辦公務員將此不實
    之股權及股東變更事項登載於職務上所掌之公司變更登記事項卡等公文書內，是
    為間接正犯，原審依據前揭規定對被告依法論罪，認事用法核無違誤，且本院審
    酌被告為使公司符合公司法關於股份有限公司之成立要件，竟未徵得其妹甲○○
    之同意，即擅自將甲○○列為股東，嗣又在未告知之情形下使之退股，足以生損
    害於主管機關對於公司登記管理之正確性及甲○○文書之正確性暨鉅榮公司之債
    權人，危害社會經濟秩序非輕，且犯後猶飾詞圖卸，不知悔悟，惟念及鉅榮公司
    本係家族公司，被告所為情節非重，惡性不大等一切情狀，認原審判處如被告有
    期徒刑四月，並依據修正後刑法第四十一條第一項及罰金罰鍰提高標準條例第一
    條前段，第二條，諭知易科罰金之折算標準，量刑亦稱妥適，被告上訴意旨否認
    犯罪，公訴人上訴意旨認原審適用法條不當及量刑過輕等均無理由，應予駁回。
三、本件被告明知其妹甲○○並未同意及知悉加入股東之事，竟於七十四年五月十一
    日擅將原股東陳昌光持股一千股（每股一千元），分別讓與知情之陳王素貞及甲
    ○○各承受五百股，並盜用甲○○置於前開鉅榮公司兼住處內之印章及國民身分
    證影本，偽造「鉅榮公司股東同意書」，表明甲○○同意承受陳昌光之出資五十
    萬元等事項，並委託不知情之成年會計師，持前揭不實之股東同意書及股東名冊
    、股東臨時會議事錄等文件，向臺灣省政府建設廳為變更登記之申請，使承辦公
    務員將該不實之事項，登載於職務上所掌之公司變更登記事項卡等公文書，足以
    生損害於臺灣省政府建設廳對於公司登記管理之正確性及甲○○本人等事實，本
    涉有刑法第二百十六條、第二百十條行使偽造私文書、第二百十六條、第二百十
    五條行使業務登載不實文書、第二百十四條使公務員登載不實等罪嫌，惟前開犯
    罪之最重本刑分別為有期徒刑五年及三年，依刑法第八十條第一項第二款規定，
    追訴權之時效期間為十年，是被告於七十四年間所為之前開犯行，至八十四年時
    ，其追訴權時效即已完成，原應由檢察官依法為不起訴處分或認與起訴部分有裁
    判上一罪關係而說明不另為不起訴之諭知，雖檢察官就該部分未於所犯法條欄內
    敘及，惟該部分追訴權時效既已完成，而檢察官於事實欄亦提及該部分追訴權時
    效完成之事實，故該部分未據檢察官起訴，本院自不予審究，附此敘明。
據上論結，應依刑事訴訟法第三百六十八條，判決如主文。
本案經檢察官乙○○到庭執行職務。
中       華       民       國   九  十    年     九      月    十九     日
                                臺灣高等法院臺中分院刑事第五庭
                    審判長法  官  袁  從  楨
                                            法  官  胡  森  田
                                            法  官  姚  勳  昌
右正本證明與原本無異。
被告不得上訴。
檢察官得上訴。
如不服本判決應於收受送達後十日內向本院提出上訴書狀，其未敘述上訴之理由者並
得於提起上訴後十日內向本院補提理由書（均須按他造當事人之人數附繕本）。
                                            書記官  陳  如  慧
中       華       民       國   九  十    年     九      月    二十     日
附錄本案論罪科刑法條
刑法第二百十四條
明知為不實之事項，而使公務員登載於職務上所掌之公文書，足以生損害於公眾或他
人者，處三年以下有期徒刑、拘役或五百元以下罰金。
刑法第二百十五條
從事業務之人，明知為不實之事項，而登載於其業務上作成之文書，足以生損害於公
眾或他人者，處三年以下有期徒刑、拘役或五百元以下罰金。
刑法第二百十六條
行使第二百十條至第二百十五條之文書者，依偽造、變造文書或登載不實事項或使登
載不實事項之規定處斷。
    Ｋ


司法院資訊處製作；財團法人民間司法改革基金會備份。
